【裁判字號】    95,上訴,3748
【裁判日期】    951130
【裁判案由】    偽造有價證券
【裁判全文】
臺灣高等法院刑事判決              95年度上訴字第3748號
上  訴  人
即  被  告  丙○○
                    （另案於臺灣桃園監獄執行中）
選任辯護人  李晉安律師
上列上訴人因偽造有價證券案件，不服臺灣桃園地方法院95年度
訴字第1183號，中華民國95年8月25日第一審判決（起訴案號：
臺灣桃園地方法院檢察署94年度偵緝字第949號），提起上訴，
本院判決如下：
    主  文
原判決撤銷。
丙○○意圖供行使之用，而偽造有價證券，處有期徒刑貳年，偽
造如附表所示之支票貳張，均沒收。
    事  實
一、丙○○為毛筧岡之兄，丙○○係設在臺北市○○路○ 段374
    號3樓之4成富營造有限公司（下稱成富公司）之總經理，毛
    筧岡則為設在臺北市○○路○段374號3樓之3之鴻尚工程開發
    有限公司（下稱鴻尚公司）之董事長，丙○○經毛筧岡之同
    意持有鴻尚公司及負責人毛筧岡印章供簽發票據之用，嗣毛
    筧岡於民國（下同）87年5月11日死亡，公司尚未變更登記
    負責人仍繼續經營。丙○○明知毛筧岡死亡後，毛筧岡之授
    權行為已告終止，其並無以鴻尚公司負責人毛筧岡名義簽發
    公司票據或以毛筧岡之名義為意思表示之權利。丙○○於90
    年11月初因成富營造需支付鋁窗工程款予富宥鋁門窗工程行
    （名義負責人為李美華，實際負責人係己○○、庚○○），
    而成富營造之支票，因提示票據（俗稱回籠數）不足，致付
    款銀行未予成富營造領取新的支票簿，丙○○竟基於意圖供
    行使之用而偽造有價證券支票之犯意，偽以毛筧岡之名義，
    而表彰毛筧岡代表鴻尚公司簽發支票，於90年10、11月間某
    日，在前述鴻尚公司營業處所，指示鴻尚公司會計甲○○，
    以鴻尚公司負責人毛筧岡之名義，蓋用負責人毛筧岡及鴻尚
    公司之印章為發票人並填寫金額、發票日，如附表所示支票
    2張，而偽造完成該有價證券，並將上開2張支票寄至成富營
    造位在南投縣南投市之南投縣立體育館旁辦公室後，而於90
    年10、11月間某日，將上開二張支票交予富宥鋁門窗工程行
    之己○○、庚○○用以支付工程款而行使之。嗣該2張支票
    經屆期提示均因存款不足及拒絕往來戶而未獲，己○○、庚○○始知受騙。
二、案經庚○○訴由臺北縣政府警察局汐止分局報請臺灣士林地
    方法院檢察署呈請臺灣高等法院檢察署檢察長令轉臺灣桃園
    地方法院檢察署檢察官偵查起訴。
    理  由
一、訊據上訴人即被告丙○○固坦承指示鴻尚公司會計甲○○開
    立系爭支票予富宥門窗工程行，惟矢口否認有何行使偽造有
    價證券之犯行，辯稱：伊乃鴻尚公司實際負責人，毛筧岡的
    支票、印章都是放在公司內，同意我使用，並無偽造有價證
    券之犯意云云。經查：
(一)被害人己○○、庚○○曾因承包成富營造之鋁門窗工程，因
    而由被告交付發票人為鴻尚公司及其法定代理人毛筧岡，發
    票金額、發票日詳如附表所示之支票二張用以支付鋁門窗工
    程款，因到期後提示未獲付款等情，業據被告供承在卷（見
    偵緝949卷第10頁、原審卷第34頁、本院卷第35頁反面），
    並經被害人己○○、庚○○指證無訛（見原審卷第66頁、第
    68頁），復有支票及其退票理由單影本各二紙附卷足據（見
    偵188卷第26頁），被害人此部分之指述堪認有據。
(二)被告於原審一度辯稱，是因為要顧及廠商請款權益，所以才
    會和股東商議後，經過股東同意後，先開立二張鴻尚公司的
    票給己○○、庚○○，當時只有負責轉交，但沒有簽字、背
    書，二張票都是公司會計開的，有得公司股東同意云云（見
    原審卷第34頁、本院卷第35頁正、反面）；證人甲○○亦附
    和稱開票過程有經過鴻尚公司股東同意云云（見原審卷第61
    頁）。惟依證人甲○○原審之證述：「（鴻尚公司開票何人
    可以決定？）被告。」、「（南投的工程是由何公司承包？
    ）成富公司。」、「（由成富公司承包的工程，為何支票會
    由鴻尚開立？）因為成富公司的支票回籠數不夠，所以才開
    鴻尚的支票... 」、「（哪一個數額開哪一家公司的票何人
    決定？被告，廠商要請款回籠數不夠我會先開立協谷商公司
    票，如果協谷商公司的票不夠我會開鴻尚公司的票，這都是
    被告決定的，因為我會先通知被告。」（見原審卷第61至62
    頁）；參酌證人即鴻尚公司股東毛周金枝於原審結證稱：「
    （公司成立一直到結束，是否知道公司有無委託何人擔任經
    理？）我不大知道，因為我不懂。」、「（是否知道鴻尚公
    司的大小章是誰在用？）我也不知道，我很少進去公司。」
    、「（毛筧岡過世之後，是否知道公司大小章有無繼續在使
    用，公司繼續在營運？）應該是丙○○。」、「（公司的營
    運狀況是否知道？）我不知道，我也不知道誰在營運。」、
    「（毛筧岡有無同意丙○○開鴻尚公司的支票？）我不知道
    。」、「（妳稱未參與業務執行，也很少進入公司，所以公
    司開立支票使用、使用大小章情形你都不知道？）是的，因
    為我也不識字。」（見原審卷第64至65頁）；證人即鴻尚公
    司股東丁○○於本院證述：「（丙○○簽發毛筧岡的二張支
    票，有無經過妳的同意？）我沒有在管公司的事，都是丙○○他在處理。」（見本院卷第34頁）；則被告與證人甲○○
    上開證述開立鴻尚公司如附表所示二紙支票有經股東同意等
    情，顯屬事後卸責之詞，應無可採。綜上所述，堪認被告於
    90年10、11月間，為支付富宥鋁門窗工程行向成富營造所承
    包之鋁門窗工程款，且因成富營造支票不足，乃將己○○、
    庚○○所交付之請款單交予鴻尚公司會計甲○○，指示甲○○開立如附表所示之支票二紙，並將開立完成之支票交與己○○、庚○○無訛。
(三)鴻尚公司設有1名「董事」即毛筧岡，被告並未擔任鴻尚公
    司之董事、股東乙節，此有鴻尚公司之變更登記事項卡影本
    在卷可憑（見偵188卷第34至35頁），而毛筧岡業於87年5月
    11日死亡，亦有毛筧岡戶籍謄本在卷可按（見偵188卷第7頁
    ），被告於原審供稱：「... 毛筧岡87年過世後到90年間鴻
    尚公司董事長還沒有換人，我們是準備要把鴻尚公司註銷。
    」等語（見原審卷第21頁），堪認被告知毛筧岡確於87年5
    月11日死亡無訛。又證人即鴻尚公司會計甲○○雖於本院證
    述：「（支票上的大、小章是何人在保管？）印章都放在公
    司內，毛筧岡只是公司掛名負責人，支票上的大、小章都是
    我蓋的。」、「（是何人叫你開支票的？）是我哥哥丙○○
    。」、「（鴻尚公司實際負責人是何人？）是我大哥丙○○
    。」、「（毛筧岡有無負責鴻尚公司的業務？）沒有，他是
    餐廳廚師。」（見本院卷第32頁、第34頁）；證人即鴻尚公
    司股東乙○○於本院亦證述：「（毛筧岡有無管理鴻尚公司
    ？）沒有。」、「（鴻尚公司對外及對內業務是何人負責？
    ）是我大哥丙○○。」（見本院卷第33頁反面）；證人即鴻
    尚公司股東丁○○於本院證述：「... 鴻尚公司實際負責人
    是我弟弟丙○○。」、「（丙○○簽發毛筧岡的二張支票，
    有無經過妳的同意？）我沒有在管公司的事，都是丙○○他
    在處理。」（見本院卷第34頁）；證人即為鴻尚公司製作會
    計帳之人戊○○於本院證稱：「（鴻尚公司業務是何人找妳
    去做的？）是丙○○，我都是與他聯繫。」（見本院卷第34
    頁反面）。上述證人雖均稱鴻尚公司之實際負責人乃被告，
    其等均無負責公司事務，惟被告遲至本院方供稱其為鴻尚公
    司實際負責人，參諸證人甲○○於原審證稱：「我弟弟毛筧
    岡有將大小章委任被告處理，雖然我弟弟已經死了，本來公
    司要結束，但是股東有同意暫時給被告處理，因為還有一些
    公司的事情還沒有結束。」等語，被告應非實際負責人，果
    被告為實際負責人，且均由其負責公司事務，其本即應有使
    用公司大章之權利，本毋庸毛筧岡授權，且開立支票，亦不
    需要家族開會同意，況即使名義負責人毛筧岡死亡，公司只
    要再另選董事，即可繼續營業，並無結束之必要，是被告與
    前述證人所稱被告為實際負責人云云，顯為被告卸責之詞，
    不足採信。則被告明知鴻尚公司名義負責人毛筧岡早於87年
    間死亡，卻仍授意會計甲○○簽發如附表所示之二張支票，
    並將之交付被害人己○○、庚○○而行使之，縱被告於毛筧
    岡生前確曾得其授權合法使用公司大、小章，惟此授權於毛
    筧岡死亡之時即告終止，被告對於其已無法得毛筧岡同意簽
    發票據，應可知悉，卻仍以毛筧岡名義指示會計甲○○簽發
    如附表所示之票據，則被告自有偽造文書之故意至明。
(四)被告並非鴻尚公司名義上之董事、股東，縱其為實際負責鴻
    尚公司之業務，於毛筧岡死亡後並無代表鴻尚公司為發票行
    為之權利。而如附表所示支票二紙，依該票據簽發之文義所
    示，應認毛筧岡之名義，僅係表彰其為鴻尚公司法定代理人
    之意，而非該票據之發票人之意，是該部分之發票人仍係鴻
    尚公司，要無疑義。另矧「人之權利能力，始於出生，終於
    死亡」，為民法第6條定有明文，告發人庚○○所執有被告
    以鴻尚公司法定代理人毛筧岡名義簽發如附表所示之支票二
    紙，形式上係以鴻尚公司法定代理人毛筧岡名義代表鴻尚公
    司所簽發，然毛筧岡早已於該支票簽發前之87年5月11日死
    亡，權利主體已不存在，自無從再代表鴻尚公司為發票行為
    ，從而被告以已死亡而無權利能力之法定代理人毛筧岡名義
    代表鴻尚公司簽發支票，顯係偽造有價證券之行為，亦無疑
    義。
(五)綜上所述，本件事證明確，被告犯行洵堪認定，應予依法論
    科。
二、查被告行為後，刑法業於94年2月2日公布，於95年7月1日施
    行。按行為後法律有變更者，適用行為時之法律，但行為後
    之法律有利於行為人者，適用最有利於行為人之法律，修正
    後刑法第2條第1項定有明文。此條規定乃與刑法第1條罪刑
    法定主義契合，而貫徹法律禁止溯及既往原則，係規範行為
    後法律變更所生新舊法律比較適用之準據法，是刑法第2條
    本身雖經修正，但刑法第2條既屬適用法律之準據法，本身
    尚無比較新舊法之問題，應一律適用裁判時之現行刑法第2
    條規定以決定適用之刑罰法律，先予辨明。又以本次刑法修
    正之比較新舊法，應就罪刑有關之共犯、未遂犯、想像競合
    犯、牽連犯、連續犯、結合犯，以及累犯加重、自首減輕暨
    其他法定加減原因（如身分加減）與加減例等一切情形，綜
    其全部罪刑之結果而為比較（最高法院95年5月23日著有95
    年度第8次刑庭會議決議可資參照）。刑法第201條第1項之
    偽造有價證券罪，法定刑所併科之罰金為3000 元以下罰金
    ，據修正後刑法施行法增訂第1條之1：「中華民國94年1月7
    日刑法修正施行後，刑法分則編所定罰金之貨幣單位為新臺
    幣。94年1月7日刑法修正時，刑法分則編未修正之條文定有
    罰金者，自94年1月7日刑法修正施行後，就其所定數額提高
    為30倍。但72年6月26日至94年1月7日新增或修正之條文，
    就其所定數額提高為3倍」及刑法第33條第5款修正為：「主
    刑之種類如下：五、罰金：新臺幣1,000元以上，以百元計
    算之」等規定，是依修正後之法律，刑法第201 條第1項偽
    造有價證券罪所併科之罰金刑最高為新臺幣90, 000元、最
    低為新臺幣1,000元；然依被告行為時之刑罰法律，即罰金
    罰鍰提高標準條例第1條前段規定得提高之倍數為2倍至10倍
    及刑法第33條第5款規定之罰金最低額1元計算，刑法第201
    條第1項之偽造有價證券罪所得併科罰金刑最高額為30,000
    元，最低額為銀元1元，經依現行法規所定貨幣單位折算新
    臺幣條例第2條換算為新臺幣，最高額雖與新法同為新臺幣
    90,000元，然最低額僅為新臺幣3元。因此，比較上述修正
    前、後之刑罰法律，自以被告行為時之刑法第201條第1項偽
    造有價證券罪關於併科罰金刑之法律較有利於被告。綜合上
    述各條文修正前、後之比較，揆諸前揭最高法院決議及修正
    後刑法第2條第1項前段、後段規定之「從舊、從輕」原則，
    及法律一體適用，不容割裂之原則，自應適用被告行為時之
    法律，即修正前刑法之相關規定予以論處。核被告所為，係
    犯修正前刑法第201條第1項偽造有價證券罪。被告盜用印文
    為偽造有價證券之部分行為，而其偽造支票後持以行使，其
    行使之低度行為為偽造之高度行為所吸收，均不另論罪，祇
    應論以偽造有價證券罪。被告利用無犯意聯絡之鴻尚公司會
    計甲○○偽造支票，為間接正犯。
三、原審以被告罪證明確，予以論罪科刑，固非無見，惟未慮及
    被告於偵查中業與被害人達成和解，並願撤回對被告之告訴
    ，有卷附和解狀可稽（見本院卷第41頁），顯見被告已彌補
    被害人之損失，被害人願意原諒被告，原判決未審酌刑案被
    害人心態，尚有未洽，又如附表所示票據，僅供家族之公司
    間應急之用，情非無可原宥，判處最低法定刑度仍嫌過重，
    合依修正前刑法第59條酌減其刑（刑法59條僅為文字修正，
    不生有利不利之比較，應逕用修正前法律），原判決未予審
    酌而遽予科刑，尚有未合。被告上訴否認犯行，雖無理由，
    然原判決既有前揭可議之處，自屬無可維持，應由本院予以
    撤銷改判。爰審酌被告明知鴻尚公司法定代理人毛筧岡已經
    死亡，竟以其名義偽造鴻尚公司簽發支票，屆期提示未獲付
    款，犯後已與被害人達成和解暨其素行、犯罪之動機、目的
    等一切情狀，量處如主文第二項所示之刑。另如附表所示偽
    造之支票二紙，應依修正前刑法第205條之規定宣告沒收。
據上論斷，應依刑事訴訟法第369條第1項前段、第364條、第299
條第1項前段、修正後刑法第2條第1項前段、修正前刑法第59條
、第201條第1項、第205條，罰金罰鍰提高標準條例第1條前段，
判決如主文。
本案經檢察官陳維練到庭執行職務。
中    華    民    國    95    年    11    月    30    日
                  刑事第九庭審判長法  官  官有明
                                  法  官  周盈文
                                  法  官  陳世宗
以上正本證明與原本無異。
如不服本判決，應於收受送達後十日內向本院提出上訴書狀，其
未敘述上訴之理由者並得於提起上訴後十日內向本院補提理由書
（均須按他造當事人之人數附繕本）。
                                  書記官  邵淑津
中    華    民    國    95    年    11    月    30    日
附錄：本案論罪科刑法條全文
中華民國刑法第201條第1項：
意圖供行使之用，而偽造、變造公債票、公司股票或其他有價證
券者，處三年以上十年以下有期徒刑，得併科3000元以下罰金。
┌──┬─────┬─────┬─────┬──────┬──────┬────┐
│編號│支票號碼  │金     額 │帳      號│發  票  人  │付  款  人  │發 票 日│
│    │          │（新臺幣）│          │            │            │        │
├──┼─────┼─────┼─────┼──────┼──────┼────┤
│ 1  │CY0000000 │140000元  │1208-1    │鴻尚公司    │臺灣土地銀行│91.1.31 │
│    │          │          │          │            │松山分行    │        │
├──┼─────┼─────┼─────┼──────┼──────┼────┤
│ 2  │CY0000000 │85000元   │1208-1    │鴻尚公司    │臺灣土地銀行│91.1.19 │
│    │          │          │          │            │松山分行    │        │
└──┴─────┴─────┴─────┴──────┴──────┴────┘


司法院資訊處製作；財團法人民間司法改革基金會備份。
